【裁判字號】    90,上訴,150
【裁判日期】    900329
【裁判案由】    準強盜等
【裁判全文】
臺灣高等法院高雄分院刑事判決                      九十年度上訴字第一五０號
    上  訴  人
    即  被  告  乙○○
    指定辯護人  本院公設辯護人  李佩娟
右上訴人因準強盜等案件，不服台灣高雄地方法院八十八年度訴字第一一一九號中華
民國八十九年十一月三十日第一審判決（起訴案號：台灣高雄地方法院檢察署八十七
年度偵字第二五０五九號），提起上訴，本院判決如左：
    主  文
原判決關於侵占及定執行刑部分撤銷。
乙○○被訴侵占部分無罪。
其他上訴駁回。
    事  實
一、乙○○於民國八十六年十月間，至丙○○在高雄市○○路三四九號所經營之指壓
    店應徵經理之工作，竟基於意圖為自己不法之所有之概括犯意，隱瞞其已有一位
    交往一年多且論及婚嫁之女友之事實，與丙○○成為男女朋友，並諉稱將與丙○
    ○結婚，以博取丙○○對其信任無疑，而自八十七年一月二十六日起至同年十月
    二十日止，先後多次詐稱需錢繳納房貸及會錢、或以積欠他人債務、或車子典當
    需錢贖回、或表示需錢與他人合夥經營中藥材生意等不實理由，佯向丙○○索錢
    ，丙○○因認二人即將結婚，乃不疑有詐，致陷於錯誤先後共交付約新台幣（下
    同）三百三十萬元予乙○○，乙○○詐得金錢後，全數供賭玩賓果電動玩具、麻
    將或供己花用完畢。
二、乙○○於八十七年六月二十日，在上開指壓店內，以欲與蕭震國合夥經營賭場為
    由，再次向丙○○索款二十萬元，惟為丙○○所拒，雙方因而發生爭執，乙○○
    竟另行基於意圖為自己不法所有之犯意，乘丙○○不及抗拒之際，徒手搶奪丙○
    ○身旁置於櫃檯上之皮包，丙○○見狀隨即出手攔阻乙○○，二人並一路拉扯至
    電梯口，詎乙○○於搶得皮包內二十萬元後，見難以脫身，竟萌生防護其搶奪所
    得金錢之意，當場對丙○○施以強暴手段，徒手大力將一直拉扯不讓其離去之丙
    ○○甩開推倒在地，並趁丙○○倒地鬆手之際，迅即逃逸。
三、嗣丙○○循線訪查，得知前開詐騙情事，欲就此向乙○○查問清楚，遂於八十七
    年十月二十五日凌晨五時，至乙○○位於高雄市三民區○○○路二三五巷十八號
    五樓住處之一樓處等候，並待乙○○駕車出現即予攔下，乙○○見狀為圖擺脫，
    明知丙○○已由車前繞至左後視鏡前，竟基於傷害之故意，突然加踩油門使車輛
    往前衝，致丙○○於被後視鏡掃倒之際，倉促出手抓住雨刷，遭車拖行約二十公
    尺後倒地，因而受有左手食指尖組織壞死之傷害，經乙○○住處對面大樓管理人
    員田泰和將丙○○急速送醫，始未擴大傷害。
四、案經丙○○訴由臺灣高雄地方法院檢察署檢察官偵查起訴。
    理  由
壹、有罪部分
一、訊據上訴人即被告乙○○固坦承伊自八十七年一月二十六日起至同年十月二十日
    止，曾先後多次向告訴人丙○○拿取共計約三百三十元萬之金錢；及於八十七年
    十月二十五日凌晨五時許，駕車出現在位於高雄市三民區○○○路二三五巷十八
    號五樓住處之一樓時，因遭告訴人攔下並出手抓住雨刷，伊氣憤開車離去，致告
    訴人遭車拖行約二十公尺，受有左手食指尖組織壞死等傷害之事實，惟矢口否認
    有何詐欺、傷害及準強盜之犯行，辯稱：伊並未與告訴人討論過婚嫁，雖先後多
    次向告訴人拿取共約三百三十萬元之金錢，且其中固有部份用於賭玩賓果電動玩
    具、麻將，然大部分均用於償還積欠他人債務，房屋貸款、車款是向告訴人借的
    ，伊並無詐騙告訴人之意思；又告訴人曾答應給伊二十萬元，後來告訴人反悔，
    二人於八十七年六月二十日在上開指壓店為此發生爭吵拉扯，但伊並無搶奪告訴
    人皮包內金錢，也沒有將欲索回金錢而與伊拉扯之告訴人甩開推倒在地後逃逸之
    行為云云。經查：
    （一）被告右揭詐欺犯行，業據告訴人指訴綦詳，告訴人並於原審中陳稱：被告
          於八十六年十月底至高雄市○○○路三四九號伊所經營的喬絲指壓店應徵
          經理，一個月後即與伊成為男女朋友，被告上完班後就到伊之住處，因被
          告承諾要娶伊，故伊對被告很信任。八十六年十一月間，被告向伊表示有
          房貸及會錢每月共計四萬元須繳納，伊遂每月支付，直至八十七年八月底
          ；被告於八十七年一月二十六日表示欠其舅舅十五萬元須償還，伊遂從店
          內拿十五萬元的現金予被告；在八十七年六月間，被告表示其母親欠其阿
          姨二十萬元，伊遂再交付二十萬元予被告；又於八十七年六月間被告表示
          欲北上工作，但欠老闆「勝哥」二十萬元，伊遂拿二十萬元予被告；嗣被
          告又稱車子典當須二十萬元贖回，伊就拿二十萬元予被告；再於八十七年
          六月間，伊在家接到被告打電話稱其欠一個叫「阿猴」之人五萬元，要伊
          拿給「阿猴」，後來那個「阿猴」余仁豪有前來向伊拿錢；被告尚表示與
          朋友楊瑞豐做中藥材生意，伊遂陸陸續續交付金錢予被告，前後約向我拿
          五次，每次都二十萬元，但事後我打電話向楊瑞豐查證，楊瑞豐表示根本
          沒這回事等語明確（參見原審第十五頁）。惟查，(1)證人黃水霧即被告之
          舅舅在原審證稱：與乙○○沒有金錢往來，但被告之母曾向伊借八十萬元
          ，說是被告需要周轉，那八十萬元從八十七年三、四月開始還，現在已還
          完了等語（見原審卷第四九頁），核與被告自承於八十七年一月二十六日
          欠其舅舅十五萬元之金額及時間均不相符（參見原審卷第二八頁）。(2)證
          人林滄江即被告所參與互助會會首亦於原審證述：被告有加入八十七年十
          一月十五日起會之互助會，但該會因會錢收不齊，隔月就解散，伊也將被
          告所交會錢退還，之後也沒有向被告收過任何錢等語（見原審卷第五四頁
          ），經核亦與被告所述於八十六年十一月間起至八十七年八月間止之跟會
          期間不符，是其所辯，顯係臨訟編撰，不足採信。(3)證人蕭震國亦迭於偵
          訊、原審及本院審理時結證稱：八十七年十月間因被告表示其開車撞傷告
    訴人，希望伊幫他們調停，伊與被告及告訴人遂於同年十月底在六合路與
          自強路口一家茶藝館談，被告與告訴人為了告訴人拿錢予被告之事爭吵，
          伊問被告為何向告訴人拿錢，被告表示在外與人家投資中藥材，告訴人會
          幫忙出資，二人後來結算到底拿了多少錢，據估約三百多萬元，被告也有
          承認，當時告訴人手中有被告開立之一張三百五十萬元的本票，伊問被告
          為何開那本票給告訴人，被告表示其前後向告訴人拿取之錢算一算差不多
          三百五十萬元，故開立該張本票予告訴人。當時他們在吵架時，伊有聽到
          告訴人向被告指稱被告欲與伊合夥開賭場需要二十萬元，伊當場質問被告
          怎麼有這回事，被告向伊坦承係欺騙告訴人，之前被告也對我說在做中藥
          材生意，事實上也沒有做等語至詳（見偵查卷第二八頁背面、原審卷第十
          七頁、本院九十年三月五日訊問筆錄），顯見被告向告訴人索款名目，皆
          係子虛無有，乃為掩飾其賭博花費所虛構。況被告於八十七年九月三日才
          在告訴人住處簽發金額三百五十萬元本票一紙予告訴人，若二人間確有如
          被告所述之借貸情形，衡諸常情應於借款之前或當時，即有借據或票據等
          證明之簽發，豈有事隔近一年才簽發票據之理？顯見被告在取款當時，並
          無借貸之意，是利用告訴人對其之信任，而虛列名目專款花用。又被告自
          承與告訴人八十六年十月間才認識，一個月後就同居，同年十一月起每月
          向告訴人拿房貸及會錢共四萬元，按一般經驗法則，被告與告訴人僅認識
          一個月，告訴人即願意在沒有任何憑據之下，按月支付上揭款項及被告其
          他支出共計三百三十萬元，顯見告訴人對被告有極大程度之信賴，而此信
          賴即係建立在被告使告訴人誤認其將與告訴人結婚之上，否則以告訴人獨
          立經營指壓店，經手大量金錢往來之情形下，豈有不知貸與他人款項應立
          憑證之理？何況是僅認識一個月之久之人？另被告直承於八十八年二月二
          十三日與林姿伶結婚，同年三月小孩即出生（參見偵卷第四七頁背面），
          依一般懷孕日數推算，被告與林姿伶當於八十七年六、七月間即在一起，
          竟仍於八十七年六月間多次虛編各種藉口向告訴人拿錢，有施詐術陷告訴
          人於錯誤之行為至明，是被告所辯上揭款項是向告訴人借貸云云，即不足
        採。再被告自本案於八十七年十月二十八日告訴人向檢察官提出告訴以來
          ，對其所稱以房貸、會錢、積欠其阿姨、「勝哥」、「阿猴」款項、典當
          汽車贖回、與楊瑞豐做中藥材生意等為由而花用之金錢，歷時二年多，均
          無法提出任何證明憑單或證人以實其說，顯見上開拿錢名目，均係被告用
          以詐騙告訴人之藉口，且被告於偵訊中自承：在六合路玩賓果電玩賭輸一
          百多萬元、打麻將輸了八、九十萬元等語，合計已達二百多萬元，與被告
          所述部份用於賭玩賓果電玩、麻將，而大部分均用於償還積欠他人債務、
          會款、房屋貸款一節亦不相符，此外，復有本票影本及被告戶籍謄本各一
          紙附卷可稽，被告詐欺犯行，事證明確，可堪認定。
    （二）被告上揭準強盜犯行，業據告訴人於原審指訴：八十七年六月二十日，伊
          與被告因要出資讓被告與其同學即楠梓分局之警員蕭震國合夥經營賭場之
          事起爭執，當時在前開指壓店之櫃台處談，皮包就放在櫃台上伊隔壁處，
          被告知道有人償還二十萬元現金予伊，見伊不願意給錢，就趁伊不及防備
          之際一把搶走伊置於櫃台處之皮包，將裏面之二十萬元拿走，並跑至店外
          ，伊隨後追至電梯口處，被告見電梯未來，就衝往樓梯處，伊就用手拉住
          被告之手不讓其離開，並說「你不要走，錢還我」，當時傅金柳亦有出來
          看見，伊一直用手與被告拉扯不讓其離開，被告遂很大力將伊推開，伊整
          個人往後倒，被告並從樓梯下樓等語明確（見原審卷第十六頁、第七六頁
          ）。核與證人傅金柳即指壓店職員於偵訊證稱：八十七年六月二十日伊在
          休息室有聽見被告與告訴人二人爭吵，伊出來見二人在搶皮包，錢在皮包
          內，一直搶至電梯口處，當時被告拉告訴人之皮包，拉到後從皮包將錢拿
          走，並用手推走告訴人，告訴人摔倒在地上，被告將錢拿到後即離開等語
          （見偵查卷第二十二頁背面、第四十一頁）一致。又證人蕭震國於本院證
          述：被告撞傷告訴人之後，伊幫他們調解，當時告訴人表示被告搶走他二
          十萬元，被告當場並未否認此事等語（參見本院九十年三月五日訊問筆錄
          ），雖被告辯稱：伊沒有默認云云，惟查，當場被告、告訴人及證人既為
          調解，對事件之來龍去脈應會互相詰問、以求清晰，爭取對自己有利之調
          解方式，準此，被告對上開準強盜犯行不在調解人面前否認，即非無疑，
          況告訴人於本院九十年三月十五日言詞辯論當庭提出、並經本院當庭播放
          之錄音帶，其內容為告訴人質問被告為何搶皮包並打人一事，被告對此亦
          不正面否認（按被告承認該錄音帶，係伊與告訴人之對話），核與一般人
          若被他人誣指犯罪，當即時否認並提出強力辯詞之經驗法則不符。又被告
          就有無準強盜犯行一事，於偵訊先供稱：當天確實有拿二十萬元，但沒有
          打告訴人；後又陳稱：當天二人在討論投資照相器材生意（見偵卷第二三
          頁背面）；嗣後又稱：「我們當時吵架，我要向他拿錢去開賭場，告訴人
          不給才發生爭執，錢是在告訴人皮包內拿的，告訴人過來要搶回二十萬，
          在電梯口處將告訴人推倒等語，是被告就上揭犯行供詞反覆，相互矛盾，
          已如上述，佐以上開在場證人傅金柳之證言，被告犯行事證明確，應堪認
          定。
    （三）被告右揭傷害犯行，業據告訴人指訴歷歷，核與證人田泰和在偵訊時證稱
          ：八十七年十月二十四日晚上十一時告訴人來向我借電話扣機予被告約被
          告載其回去，在八十七年十月二十五日近天亮時告訴人又返回等候被告，
          隔半小時後被告開車回來，告訴人就走過去要與其說話，被告突然急速加
          油門，致告訴人被拖行了二十公尺後，車子才駛離，告訴人被拖行時人係
          在前引擎與後視鏡中間，並有慘叫，伊將告訴人扶回管理室並送醫，告訴
          人左手食指第一節斷掉，在榮總是伊幫他辦住院，後來被告有來找伊，叫
          伊不要為告訴人作證等情（見偵查卷第二七頁背面）相符，此外，復有告
          訴人至長庚紀念醫院就診之診斷證明書一紙在卷可稽，是被告明知告訴人
          被其拖行，將遭受傷害，竟不立即停車，且拖行長達二十公尺，顯見被告
          有傷害犯意甚明，被告辯稱無傷害故意云云，即難採信，其有此部分傷害
          犯行，亦堪認定。
二、核被告所為，係犯刑法第三百三十九條第一項之詐欺取財罪、同法第三百二十九
    條之搶奪因防護贓物而當場施以強暴罪及同法第二百七十七條第一項之傷害罪。
    其先後多次詐欺取財犯行，時間緊接、方法相同、犯罪構成要件亦相同，顯係基
    於概括犯意反覆為之，為連續犯，應論以一罪，並依法加重其刑。再被告前開所
    犯各罪間，犯意各別，行為互殊，請分論併罰之。
三、原審就上述部分，適用刑法第五十六條、第二百七十七條第一項、第三百二十九
    條、第三百二十八條、第三百三十九條第一項，罰金罰鍰提高標準條例第一條前
    段，並審酌被告正值青年，竟不思長進，利用告訴人對其感情執著之機會，乘機
    詐騙金錢，並於需索未果之際，即以搶奪方式為之，復為防護搶得之金錢，而對
    告訴人施以強暴行為，另對告訴人施以傷害行為，且傷害程度非輕，嚴重侵害他
    人權益及破壞安寧，惡性非小，且犯後猶飾詞否認犯行，犯後態度難認甲好等一
    切情狀，就詐欺部分量處有期徒刑十月、就準強盜部分量處有期徒刑三年四月、
    就傷害部分量處有期徒刑四月，經核認事用法並無不合，量刑亦稱妥適，被告上
    訴意旨，否認犯罪，而指摘原判決此部分不當，為無理由，應予駁回。
貳、無罪部分
一、公訴意旨略以：被告乙○○明知早有交往之女友，雙方且論及婚嫁，竟意圖為自
    己不法之所有，於八十六年十月間，至丙○○在高雄市○○路三四九號所經營指
    壓店應徵工作，進而與其成為男女朋友，知丙○○稍有積蓄，即假意承諾將與結
    婚，致丙○○信為真實，而基於概括犯意，自同年十二月底起，多次利用其看管
    該店機會，將每日營收三千元至五千元之款項予以侵吞，至八十七年三月間止共
    計侵占三、四十萬元等語，因認被告此部分亦涉有刑法第三百三十五條第一項之
    侵占罪嫌。
二、按犯罪事實應依證據認定之，無證據不得推定其犯罪事實；不能證明被告犯罪，
    應諭知無罪之判決。刑事訴訟法第一百五十四條、第三百零一條第一項定有明文
    。是以，事實之認定，應憑證據，如未能發現相當證據，或證據不足以證明，自
    不能以推測或擬制之方法，作為裁判之基礎（最高法院四十年台上字第八十六號
    判例參照）。縱被告否認犯罪事實，所持之辯解，或屬虛偽或不成立，苟非有積
    極證據，仍不能以此資為被告犯罪之理由（最高法院三十年上字第四八二號、第
    一八三一號判例參照）。此所謂證據，雖不以直接證據為限，然其為訴訟上之證
    明，須於通常一般之人均不致有所懷疑，而得確信其為真實之程度者，始得據為
    有罪之認定，倘其證明尚未達到此一程度，而有合理之懷疑存在，而無從使事實
    審法院得有罪之確信時，即應由法院諭知無罪之判決（最高法院七十六年台上字
    第四九八六號判例參照）。又按刑法第三百三十五條侵占罪之成立，以行為人有
    不法所有之意圖，而侵占自己持有他人之物，為其構成要件，此觀之該條文義至
    明。
三、本件公訴人認被告涉犯侵占罪嫌，係以告訴人之指訴為其論據。訊據被告則堅決
    否認有何侵占犯行，辯稱：伊在指壓店工作月薪三萬元，第一、二個月有領到錢
    ，第三個月以後，告訴人對伊說她是老闆，要伊和她一起做美容護膚指壓店，伊
    實際工作到八十七年五、六月間，告訴人有同意由伊收取營收，當作伊的零花，
    只是伊拿去賭博，告訴人知道會不高興，約二、三天拿一次錢，或連續二天拿，
    共計至少拿了三十萬元，但告訴人都知道，因為當時有默契，告訴人有打電話來
    要伊省點用，伊與告訴人是共同經營指壓店的，告訴人對伊提出告訴沒理由等語
    。
四、經查：告訴人同意其所經營之上開指壓店之營收由被告收取一節，業據告訴人於
    偵訊時陳述甚詳（參見偵卷第二一頁背面），證人傅金柳亦於偵訊證稱：每日營
    業額都是被告收齊等語。準此，並參酌被告經常性收取營收花用長達半年，而告
    訴人為上開指壓店老闆，若不同意被告收取花用，自有權力制止被告收取營收，
    甚或禁止被告至上開指壓店，是告訴人任被告花用營收，並要其省點用，顯係有
    將營收供被告做生活上使用之意。且告訴人自承當時與被告同居感情甚篤，被告
    且承諾與伊結婚，是告訴人係因信任被告，而供給被告金錢，自始即同意被告花
    用營收之意，尚難遽認被告有不法所有之意圖，而為易持有為所有之侵占犯行。
    被告上開所辯，即堪採信。告訴人雖另稱：有同意被告收取營收，但未同意被告
    挪用等語，然綜觀全卷，告訴人未有實際行動足認有反對被告花用營收之意，告
    訴人所稱不足為不利被告之認定。依上所述，公訴人所舉之證據，不足以證明被
    告所為核與侵占罪之構成要件相符，此外，本院復查無其他積極證據足認被告確
    有公訴人所指侵占之犯行，揆諸首揭說明，不能證明被告犯罪，依法應為無罪之
    諭知。
五、原審就此部分未予詳查，遽為有罪之判決，容有未洽，被告上訴意旨，否認犯罪
    ，指摘原審此部分判決不當，為有理由，自應由本院將此部分及定執行刑部分撤
    銷，改諭知被告無罪。
據上論結，應依刑事訴訟法第三百六十八條、第三百六十九條第一項前段、第三百六
十四條、第三百零一條第一項，判決如主文。
本案經檢察官朱文彬到庭執行職務。
中    華    民    國      九十      年       三       月      二十九    日
                              臺灣高等法院高雄分院刑事第一庭
                                  審判長法官  翁慶珍
                                        法官  李春昌
                                        法官  周賢銳
右正本證明與原本無異。
準強盜部分如不服本判決，應於判決送達後十日內向本院提出上訴狀，其未述理由
者並應於提出上訴狀後十日內向本院補提理由書（應附繕本)。
其他部分不得上訴。
                                      書記官  黃琳群
中    華    民    國      九十      年       三       月       三十    日
附錄論罪科刑法條：
刑法第二百七十七條第一項傷害人之身體或健康者，處三年以下有期徒刑、拘役或一
千元以下罰金。
刑法第三百三十九條第一項：意圖為自己或第三人不法之所有，以詐術使人將本人或
第三人之物交付者，處五年以下有期徒刑、拘役或科或併科一千元以下罰金。
刑法第三百二十九條：竊盜或搶奪，因防護贓物、脫免逮捕或湮滅罪證，而當場施以
強暴脅迫者，以強盜論。
                                                                        Ｋ


司法院資訊處製作；財團法人民間司法改革基金會備份。
